臺灣桃園地方法院刑事判決　　　　　　　 94年度易字第315號
　　公　訴　人　台灣桃園地方法院檢察署檢察官
　　被　　　告　乙○○　男　6.
　　選任辯護人　歐龍山律師
上列被告因違反勞工安全衛生法案件，經檢察官聲請簡易判決處
刑（93年度偵字第13627 號），本院認不宜以簡易判決處刑，改
依通常程序審理，本院判決如下：
    主      文
乙○○無罪。
    理      由
壹、本件聲請簡易判決處刑意旨略以：乙○○係設於桃園縣楊梅
    鎮○○路二號美亞鋼管廠股份有限公司（下稱美亞公司）之
    實際經營負責人，為勞工安全衛生法第二條第一項所稱之雇
    主，亦為從事業務之人，並僱用勞工徐清泉工作，本應注意
    在有墜落之虞之作業場所，應防止其所引起之危害，及雇主
    對勞工於二公尺以上之高處作業，勞工有墜落之虞者，應使
    勞工確實使用安全帶、安全帽及其他必要之防護具，且依當
    時情形並無不能注意之情事，竟疏未注意，致勞工徐清泉於
    民國93年3 月23日中午12時40分許，在美亞公司埔心總廠六
    號廠房，未戴安全帽及掛安全帶等防護具情況下，即爬上固
    定式起重機桁樑欲更換水銀燈用配管，因仰頭勘查屋頂時重
    心不穩而自高處墜落地面，造成徐清泉顱骨骨折併顱內出血
    ，經送醫急救後不治死亡之職業災害。因認乙○○涉有刑法
    第276 條第2 項因業務過失致人於死，及勞工安全衛生法第
    31條第1項職業災害罪嫌云云。
貳、訊之被告乙○○對於被害人徐清泉未配戴安全帽、安全帶之
    情況下，爬上固定式起重機衍樑欲更換水銀燈管作業時自高
    處墜落，受有顱骨骨折併顱內出血死亡之職業災害之事實固
    不否認，惟堅決否認有何犯行，辯稱：
  (一)被告雖為美亞公司之負責人，然具體業務係擔任公司董事長
    、出席董事會，參與公司業務之決議，依據董事會決議作執
    行之決策，而各廠房之細部業務執行，係根據公司經營管理
    體系，授權給各廠房之廠長，由廠長指揮監督員工作業，是
    員工細部作業之過程，非被告所能注意而不注意之事項。
  (二)被害人徐清泉服務之美亞公司埔心總廠，係由廠長丙○○負
    責管理，而該廠於84年2 月10日即已發給被害人安全帽，並
    於92年11月29日由員工甲○○統一領取安全掛勾供使用、且
    案發當日並無人指示被害人進行該項作業，被害人未經指示
    自行至高處作業，又自行疏未配戴該等安全配備，非可歸責
    於被告有何督導上之過失等語。
  (三)選任辯護人則以勞工安全衛生法第5 條第1 項第5 款規定
    ：雇主對於防止有墜落、崩塌等之虞之作業場所引起之危害
    ，應有符合標準之必要安全衛生設備。同法第31條規定「違
    反第5 條第1 項或第8 條第1 項之規定，致發生第28條第2
    項第1 款之職業災害者，處3 年以下有期徒刑…」，係就雇
    主應具備而未具備符合標準之必要安全設備，致使勞工無該
    安全衛生設備使用而發生職業災害所為之處罰規定。本件美
    亞公司已提供高架作業所需經檢驗合格之安全帽、安全帶等
    安全配備，並無違反勞工安全衛生法第5 條之規定，即無依
    同法第31條處罰之餘地。勞工安全衛生法第31條並無對於
    雇主違反勞工安全衛生設施規則第281 條第1 項規定時應予
    處罰之規定。且勞工安全衛生設施規則第281 條亦無規定需
    訂立「高架作業許可管制辦法」，況本件勞工徐清泉死亡，
    係因未戴安全帽及使用安全帶之故，與「高架作業許可管制
    辦法」之訂定並無因果關係。被告為美亞公司之董事長，
    所執行之業務係執行股東會、董事會之決議，而工廠之業務
    均分層負責授權廠長負責管理執行，被害人徐清泉因未配戴
    安全護具自高處墜落造成死亡，非被告所能注意之事項，亦
    即非被告業務過失之行為所致，應為無罪判決等語資為辯護
    。
參、本件檢察官及被告所提出證據之證據能力，合先敘明如下：
  (一)按被告以外之人於審判外向法官所為之陳述，得為證據，刑
    事訴訟法第159 條之1 第1 項定有明文。證人丙○○於簡易
    程序審理中向簡易庭法官陳述時，被告乙○○及選任辯護人
    均在場，且被告有與丙○○對質詰問之機會，是證人該次審
    判外之陳述具證據能力。
  (二)行政院勞工委員會北區勞動檢查所93年5 月12日勞北檢製字
    第0931007108號函附職業災害檢查報告書及被害人徐清泉之
    相驗屍體證明書及驗斷書，分屬公務員職務上製作之紀錄文
    書及證明文書，並無顯不可信之情況，依刑事訴訟法第159
    條之4第1款規定，有證據能力。
  (三)美亞公司之工具借出登記卡及物料原史領用單，形式上有被
    害人徐清泉領取安全帽及甲○○領舉安全掛勾之記載，用以
    證明美亞公司有發放安全設備，與本案有關聯性，且均屬刑
    事訴訟法第159 條之4 第3 款其他可信之文書，應有證據能
    力。
肆、本院判斷：
  一、按犯罪事實應依證據認定之，無證據不得認定其犯罪事實
      。又不能證明被告犯罪者，應諭知無罪之判決，刑事訴訟
      法第154 條第2 項、第301 條第1 項分別定有明文。又事
      實之認定，應憑證據，如未能發現相當證據，或證據不足
      以證明，自不能以推測或擬制之方法，為裁判基礎（最高
      法院40年台上字第86號判例參照）。
  二、本件公訴人認被告乙○○涉及勞工安全衛生法第31條第1
      項及刑法第276 條第2 項之業務過失致人於死罪嫌，係以
      被害人徐清泉為被告所雇用之勞工，被告為雇主，亦為從
      事業務之人，竟疏未注意，對於勞工徐清泉於二公尺以上
      之高處作業，未確實使徐清泉使用安全帶、安全帽及其必
      要之防護具，致被害人徐清泉未戴安全帽及掛安全帶等防
      護具情況下，爬上固定式起重機衍樑欲更換水銀燈用配管
      ，因重心不穩自高處墜落地面死亡，應負勞工安全衛生法
      及刑法上之業務過失致死罪責，並提出行政院勞工委員會
      北區勞動檢查所93年5 月12日勞北檢製字第0931007108號
      函附職業災害檢查報告書為證，及被害人因本件職業災害
      導致頭蓋內出血傷害不治死亡經相驗屬實之相驗屍體證明
      書及驗斷書等，為其所憑論據。
  三、經查：
    (一)公訴人認違反勞工安全衛生法部分：
    １按勞工安全衛生法所謂之「雇主」，依同法第2 條第2 項
      之規定，係指「事業主」或「事業之經營負責人」，即該
      條所謂「負責人」應指實際經營者而言。又勞工安全衛生
      法第31條第2 項之兩罰規定，僅規定法人之負責人，並未
      明定為法人之代表人，況現代大企業組織體，所有者與管
      理者分離，在企業組織規模愈大，企業管理愈複雜之情況
      下，企業代表人欲直接管理其所投資之企業漸成為不可能
      ，因此往往雇用專業人員管理。是該企業體需要那些安全
      衛生設施，以實際管理該企業體，如廠長、經理人等最為
      熟悉，其有違反勞工安全衛生法第5 條之規定者，自應以
      實際負責經營管理者為處罰對象。查被告為美亞公司董事
      長，美亞公司在臺灣有埔心、幼獅2 個廠，員工300 多人
      ，在中國大陸上海、廣東各1 個廠，員工1 千多人，經被
      告陳述在卷，依美亞公司埔心總廠組織管理體系，埔心總
      廠廠長上有副總經理、總經理、董事長，埔心總廠下設有
      廠務處、執研處、碳鋼處、不銹鋼處、管制處；而執研處
      下有機械課、電氣課、研發課、品管課等。被害人徐清泉
      在美亞公司管理體系上屬於電氣課，有行政院勞工委員會
      北區勞動檢查所勞北檢製字第0931007108號函附職業災害
      報告書內美亞公司之管理體系及安全衛生管理體系表可稽
      （93年度相字第582 號卷第24-25 頁）。而美亞公司埔心
      廠平時係由廠長丙○○實際負責管理，工廠員工之人事僱
      用亦由廠長僱用決定，被告係在臺北總公司辦公，僅不定
      期到工廠巡視等情，亦據證人即美亞公司埔心總廠廠長丙○○在本院證述明確。是被告為美亞公司董事長，負責公
      司整體決策之訂定與執行，顯不能對各個廠區業務及每個
      勞工之執行業務親臨指導監督，即不能實際負起工廠業務
      範圍內之法定義務，有關勞工安全衛生法所定之作為義務
      ，自應由工廠人員負責，不能責由總公司負責人之被告擔
      負責任，是以被告縱係美亞公司之董事長，惟不得科以勞
      工安全衛生法第31條第1 項之責。
    ２再者，勞工安全衛生法第5 條第1 項規定：「雇主對於下
      列事項應有符合標準之必要安全設備：…。」，即雇主必
      須具備有防止引起該條第1 項各款規定危害之必要安全設
      備。查美亞公司已備有提供高架作業所需之安全帽、安全
      帶等安全配備，且該安全帽、安全帶均為經濟部標準檢驗
      局檢驗合格之工地用安全帽及高處作業用安全帶，符合本
      案職業災害發生時之高架作業所需之安全配備，有行政院
      勞工委員會北區勞動檢查所94年4 月29日勞北檢製字第09
      41006323號鑑定覆函暨附安全帽、安全帶照片及檢驗合格
      證書各2 紙附卷可稽。且本案被害人徐清泉於84年間任職
      美亞公司時已領有安全帽，於86間並為更換領取，而安全
      帶則由員工甲○○統一領取置於工作間供有需要從事高架
      作業之員工隨時取用等情，亦有證人丙○○、甲○○於本
      院之證詞，及徐清泉領用安全帽之工具借出登記卡、甲○○領用安全帶之物料原始領用單各1 紙在卷可憑。是美亞
      公司已依勞工安全衛生法第5 條第1 項第5 款規定，具備
      有防止墜落、崩塌等之虞之作業場所引起危害之符合標準
      之必要安全設備，即無違反勞工安全衛生法第5 條第1 項
      第5 款之規定，自不得依同法第31條規定對負責人處以刑
      罰。
    (二)公訴人認有業務過失致人於死罪部分：
    １按刑法上之業務過失致人於死罪，性質上係屬過失不作為
      犯，其構成要件須行為人有業務上之作為義務為前提，本
      件燈管更換作業之部門，既為美亞公司之電氣課所掌之業
      務，非被告所執行之業務，即非被告基於其社會地位繼續
      反覆實施所執行之事務，或為完成此一業務所附隨之準備
      工作與輔助事務，自與被告為董事長之職位或事務，無直
      接或間接之關係，不能令其負業務上過失責任。被告既非
      勞工安全衛生法上之雇主或應負責之法人負責人，依法已
      不負較低度之勞工安全衛生法第5 條之作為義務，要難責
      令被告負刑法上業務過失注意義務。換言之，難認被告就
      本件死亡災害之發生，有應注意義務違反之業務上過失存
      在，自亦不得以刑法上之業務過失致人於死罪相繩。
    ２再按刑法上之過失犯，以行為人對於結果之發生應注意並
      能注意而不注意為成立要件。刑法上之過失犯，必須危害
      之發生，與行為人之欠缺注意，具有因果聯絡關係，始能
      成立。至行為人之過失，與被害人自己之過失，併合而為
      危害發生之原因時，雖不能阻卻其犯罪責任，但僅被害人
      之過失為發生危害之獨立原因者，則行為人縱有過失，與
      該項危害發生之因果關係，已失其聯絡，自難令負刑法上
      過失之責（最高法院26年度上字第1754號、23年上字第52
      23號判例參照）。查：
    (1)美亞公司於安全衛生工作守則中已規定「赴操作現場檢查
      或修理機械應必要之防護具（安全帽、安全鞋、安全帶、
      防護手套）」、「凡從事高架上工作人員，應使用安全帶
      ，避免墜落發生意外。」（安全衛生工作守則第11、64頁
       ）。 且新進員工於任職時會交付工作守則並施以安全教
      育訓練，有美亞公司安全衛生工作守則1 本及證人丙○○
      之證詞在卷可稽。而被害人徐清泉於84年間起在美亞公司
      埔心總廠任職，負責電氣維修工作已8 、9 年，有被害人
      徐清泉簡歷表1 紙附卷可憑（本院93年度壢簡字第7 號卷
      第24頁），被害人對於上開安全衛生規定應知之甚稔。
    (2)依美亞公司授權分層負責之組織體系，埔心廠各業務主管
      或安全衛生管理主管固有巡視、主動糾正不安全之工作環
      境及動作之職責，其廠長固亦有督責所屬各級主管人員確
      實實施安全衛生自動檢查工作之職責。惟93年3 月23日被
      害人徐清泉所屬電氣課主管葉步鈐請喪假，僅在電氣設備
      紀錄日報表交代事項欄寫「3/23或3/ 24 中，夜班同仁請
      車15枝1/2"管，長度50CM配水銀燈用管」，然並未交待3
      月23日當天要被害人徐清泉到六號廠房裝配水銀燈，而當
      日代理葉步鈐之代理人執研處副主任沈錦旺或其他主管，
      均無人指派被害人從事該項作業，且裝置燈管須2 人一同
      作業才能進行，被害人當天亦未向主管報告要裝置燈管，
      無人知悉或發現被害人要到六號廠房裝置燈管等情，業據
      證人丙○○及甲○○在本院證述明確，並有行政院勞工委
      員會北區勞動檢查所於職業災害報告書關於災害發生經過
      之記載（93年度相字第582 號卷第27頁）可稽。
    (3)本件職業災害事故發生於93年3 月23日中午12點40分許，
      適為主管吃飯午休之時間，已難苛求主管人員於該時點亦
      到廠區巡視，且主管指示下屬作業事項，而下屬依指示執
      行作業時，主管亦不可能24小時隨時在側督導，況本件並
      無人指示被害人徐清泉於該時間從事更換燈管之高架作業
      ，被害人之主管自不可能於徐清泉更換燈管前「使」被害
      人確實使用安全護具，又因無人發現被害人從事高架作業
      ，自亦無法及時提出糾正。本案被害人自發性之工作態度
      雖值嘉許，惟其不依規定配戴安全護具率予爬上固定式起
      重機勘查屋頂欲更換燈管，依當時情狀，顯非其廠區主管
      或雇主所能預見及所能注意之事項。況被告為美亞公司董
      事長，對本件職業災害之發生，更難認有何應注意、能注
      意而不注意之過失。
    (4)綜上，被告就本件死亡災害之發生，並無何業務上應注意
      能注意而不注意過失存在，不得以刑法上之業務過失致人
      於死罪責相繩。
    ３另行政院勞工委員會北區勞動檢查所勞北檢製字第093100
      7108號函附職業災害報告書於「災害原因分析」雖認本件
      災害基本發生原因為(1)未訂定「高架作業許可管制辦法」
      。惟：
    (1)按刑法上之過失，其過失行為與結果間，在客觀上有相當
      因果關係始得成立。所謂相當因果關係，係指依經驗法則
      ，綜合行為當時所存在之一切事實，為客觀之事後審查，
      認為在一般情形下，有此環境、有此行為之同一條件，均
      可發生同一之結果者，則該條件即為發生結果之相當條件
      ，行為與結果即有相當之因果關係。反之，若在一般情形
      下，有此同一條件存在，而依客觀之審查，認為不必皆發
      生此結果者，則該條件與結果不相當，不過為偶然之事實
      而已，其行為與結果間即無相當因果關係（最高法院76年
      臺上字第192 號判例參照）。
    (2)查勞工安全衛生法第5 條第1 項及勞工安全衛生設施規則
      第281 條第1 項，均無有關事業必須制定「高架作業許可
      管制辦法」之相關規定，且美亞公司前經行政院勞工委員
      會北區勞動檢查所檢查並未發現有違反勞工安全衛生法第
      5 條第1 項及勞工安全衛生設施規則第281 條第1 項規定
      應辦理事項之缺失，有行政院勞工委員會北區勞動檢查所
      之本件職業災害報告書可稽（93年度相字第582 號卷第28
      頁）。是未制定「高架作業許可管制辦法」並未違反安全
      衛生管理法第5 條第1 項及勞工安全衛生設施規則第281
      條之規定，即制定「高架作業許可管制辦法」並非依勞工
      法令應辦理事項之強制事項，尤其美亞公司之生產業務與
      高架作業無關，業據證人丙○○證述在卷，而依據行政院
      勞工委員會發布之「高架作業勞工保護措施標準」第2 條
      規定，係適用於從事高架作業之有關事業，則依美亞公司
      之生產業務，該公司未制定高架作業管制辦法尚難認有何
      違法之處。再本件被害人徐清泉自高處墜落死亡，係因於
      高處作業未配戴安全帽及使用安全帶等防護具所致，尚難
      認與制定「高架作業許可管制辦法」有相當因果關係。自
      不得以美亞公司於案發前未制定「高架作業許可管制辦法
      」遽認雇主有業務過失致人於死之罪責。
    (三)綜上所述，被告乙○○所辯，殆與事實相符，堪予採信，
      此外，復查無其他積極證據足認被告有公訴人所指之犯行
      ，被告被訴業務過失致人於死，及職業災害罪嫌，均屬不
      能證明，既不能證明被告犯罪，核諸前揭說明，自應由本
      院為被告乙○○無罪之諭知。
  四、據上論斷，應依刑事訴訟法第452 條、第301 條第1 項前
      段，判決如主文。
本案經檢察官張尹敏到庭執行職務
中　　華　　民　　國　　94　　年　　6　 　月  　29　　日
                        臺灣桃園地方法院刑事第六庭
                                審判長法  官  錢建榮
                                      法  官  陳永來
                                      法  官  蔡寶樺
以上正本證明與原本無異。
如不服本判決，應於判決送達後10日內向本院提出上訴狀（應附
繕本），上訴於臺灣高等法院。
                                      書記官  王泰元
中　　華　　民　　國　　94　　年　　6 　　月    29  　日
